【裁判字號】    90,台上,1085
【裁判日期】    900301
【裁判案由】    背信
【裁判全文】
最高法院刑事判決                                九十年度台上字第一○八五號
    上  訴  人  甲○○
右上訴人因背信案件，不服台灣高等法院中華民國八十九年一月二十八日第二審判決
（八十六年度上易字第八一九二號，起訴案號：台灣嘉義地方法院檢察署八十三年度
偵字第四五四六號），提起上訴，本院判決如左：
    主  文
上訴駁回。
    理  由
按刑事訴訟法第三百七十七條規定，上訴於第三審法院，非以判決違背法令為理由，
不得為之。是提起第三審上訴，應以原判決違背法令為理由，係屬法定要件。如果上
訴理由狀並未依據卷內訴訟資料，具體指摘原判決不適用何種法則或如何適用不當，
或所指摘原判決違法情事，顯與法律規定得為第三審上訴理由之違法情形，不相適合
時，均應認其上訴為違背法律上之程式，予以駁回。本件上訴人甲○○上訴意旨略稱
：(一)上訴人與彰化商業銀行股份有限公司（下稱彰化銀行）間，欠缺任何內部關係，
原判決仍認為上訴人之行為合於背信罪之構成要件，自有判決不適用法則之違法。又
依原判決之認定，上訴人僅在劉清俊告知系爭房地之售價，而未悉連錦水與王劉武雄
等人共謀圖利之事，亦未在劉清俊要求之情形下，主動為不利彰化銀行之背信犯行，
究竟上訴人之不法利益及損害本人利益之意圖何在﹖均欠明瞭。原判決倒果為因，推
定上訴人必具有不法利益及損害本人利益之意圖，其判決亦有不適用法則或適用法則
不當之違法。(二)上訴人在鑑價當時，係就鑑價標的之「大林黃金店」Ａ１至Ａ６為「
地號」之鑑價，理由欄稱應與Ａ７、Ａ８、Ａ９之售價或成交價格為比較，已失其比
價意義，且上訴人在原審之辯護人已具狀辯稱：「大林黃金店Ａ７、Ａ９棟推出時為
店舖住宅使用，其價值本較系爭標的物係供銀行使用之價值為低，然其推出價，Ａ７
為二千零七十萬元（新台幣，下同），Ａ９為二千萬元，並據以計算Ａ７、Ａ９之建
物及土地價格均與上訴人鑑定者相若」等語，乃原審對於作為比價之大林黃金店Ａ７
、Ａ９房地究有無二千零七十萬元、二千萬元之推出價格﹖其推出時間是否與上訴人
鑑價時間相若﹖並未詳加調查，亦未說明不採之理由，自有理由不備之違法。(三)與中
華企業技術鑑定委員會（下稱中華鑑定委員會）之鑑定報告中所載案例八、案例四之
估價對照以觀，上訴人就大林鎮○○路第一城店舖透天厝三層樓，九百三十萬元至九
百八十萬元之鑑價，顯無高估之情況。又本次鑑價土地斜對面養蜂場之土地約四百坪
，民國八十二年間每坪開價三十一萬元，與中華鑑定委員會鑑定報告案例十一所載，
八十三年元月間成交價每坪二十七萬元亦屬相當，是上訴人並無登載不實之犯行存在
，原判決對此有利上訴人之證據置而不論，亦有理由不備之違法。(四)上訴人於原審以
台灣台南地方法院檢察署八十四年度偵字第二一五七號不起訴處分書載稱：「本件全
日公司所提供之房地產鑑定價格與中國生產力中心所為鑑價間，雖有高達二億一千餘
萬元之鑑定價差，其間或有因供比價標的之選取，時空環境、商業活動取向等條件認
定不同，致估價結果造成重大價位落差，但此等鑑估作業既係出於個人主觀之判斷，
洵難認斷其鑑估之價位究以何者為真切」等語為據，請求原審調閱上開偵查案件卷宗
，以明鑑價之主觀判斷實與背信罪之意圖不同，詎原審未予調閱，實有應於審判期日
調查之證據未予調查之違法等語。
惟查本件原判決依憑上訴人於嘉義縣調查站所供估算房地產總價，如同時採土地貢獻
原則及建物貢獻原則，因二原則相悖矛盾，必將嚴重高估總價，其於本件房地鑑價時
，違反鑑價原則，兼採房屋貢獻原則、土地貢獻原則，以致總價高估為一億一千五百
十七萬零四百元等語，及中華鑑定委員會所述鑑價時如同時採取土地貢獻原則及建物
貢獻原則而分離計算土地、房屋之價格，其價格往往超過真正市價之該會八十四年二
月十七日（八四）北技字第二○七號函，及上訴人所製作之本件房地鑑價報告，販售
本件房地之郡祥建設股份有限公司（下稱郡祥公司）負責人劉清俊所證：與系爭房地
緊鄰之「大林黃金店」Ａ７房屋售價為一千三百十萬元（實際成交價為一千二百二十
萬元），Ａ８房屋售價為一千三百萬元，Ａ９房屋售價為一千二百九十萬元（實際成
交價為一千二百二十五萬元）等語，證人即在鄰近興建「大林第一城」之旭展建設公
司負責人張枋霖所證：八十二年一月間推出之「大林第一城」店舖三樓透天房屋，每
棟土地二十五坪、建坪五十多坪，成交價約八百萬元，平均每建坪為十六萬元等語，
另「大林黃金店」斜對面之養蜂場主人並無意讓售該養蜂場土地，亦未曾開價，並無
行情可稽，亦經證人即上開養蜂場土地所有人之一之蘇南山證述明確，證人即彰化銀
行職員王劉武雄所證系爭房地市價約為每坪十七萬元，暨中華鑑定委員會就系爭房地
及「大林第一城」房地所作之鑑價報告等證據，認定上訴人為財團法人中華聯合徵信
中心（下稱中華徵信中心）徵信員，係從事徵信業務之人。八十二年四月間，彰化銀
行擬購置台灣省嘉義縣大林鎮○○路及祥和路交叉口由群祥公司興建之「大林黃金店
」Ａ１至Ａ６等五間店面（無Ａ４編號）作為該行大林分行新行舍，乃委託中華徵信
中心查估該房地時價，中華徵信中心指派上訴人辦理，上訴人受委任後，於八十二年
四月二十二日與群祥公司負責人劉清俊午餐時，獲悉群祥公司擬出售上開大林黃金店
Ａ１至Ａ６店面之價額為一億四千餘萬元，竟意圖為群祥公司不法之利益及損害委託
人彰化銀行之利益，明知鄰近鑑價標的之土地及其他店舖位置與鑑價標的之條件相當
，為圖提高鑑價標的之價格，竟將鄰近「大林第一城」店舖每建坪約十六萬元之成交
價認定為每建坪約二十萬元，又自行認定「大林黃金店」斜對面之養蜂場土地每坪開
價三十一萬元，進而將總價至多僅七千五百餘萬元之上開鑑價標的高估為一億一千五
百一十七萬零四百元，而在台北市○○街一一○號七樓中華徵信中心內將上開不實之
鑑估資料登載於其業務上製作之「財產鑑價報告書」上，於八十二年五月八日函送彰
化銀行，因該行認其鑑定之價格遠高於市場價格，遂未採為預估底價之參考，其背信
目的未能達成等情，因而維持第一審依牽連犯關係，從一重論處其為他人處理事務，
意圖為第三人不法之利益及損害本人之利益，而為違背其任務之行為，致生損害於本
人之利益，未遂罪刑之判決，駁回其在第二審之上訴，已明其所憑之證據及認定之
理由，從形式上觀察，並無違背法令之情形存在。而彰化銀行雖係委請中華徵信中心
代為查估系爭房地之時價，而非直接委請上訴人，惟中華徵信中心受託後，再指派時
任該中心財產鑑價組組長之上訴人，代表該中心實施系爭房地之查估鑑價，上訴人實
際上即係為彰化銀行處理事務。而其明知鑑價時兼採土地貢獻法則及房屋貢獻法則，
將嚴重高估總價，且其於與劉清俊共同用餐時，又由劉清俊處得知群祥公司開價出售
「大林黃金店」Ａ１至Ａ６共五幢房地之數額為一億四千餘萬元，乃竟填寫不實之鄰
近房地時價資料，以供比價，並為高估真正市場價格甚遠之鑑價，其有為郡祥公司不
法利益及損害彰化銀行利益之意圖已明，原判決此項認定，難謂有不適用法則或適用
法則不當之違法。又「大林黃金店」Ａ７、Ａ８、Ａ９，其地段與Ａ１至Ａ６相同，
又同屬四層獨棟樓房，且依卷內資料所載，Ａ７房屋之基地為三十三‧○七坪，建坪
為八九‧○八坪；Ａ９房屋之基地為三○‧五七坪，建坪為八五‧五二坪，與Ａ１至
Ａ６房屋之基地、建坪相差無幾，原判決自得以上訴人就Ａ１至Ａ６房地之鑑價與Ａ
７至Ａ９房地之售價相比較，而作為判決基礎。縱上訴人於原審曾請求調查Ａ７、Ａ
９房地之推出價格是否分別為二千零七十萬元、二千萬元，惟因郡祥公司負責人劉清
俊已證稱：Ａ７之售價為一千三百十萬元，Ａ８之售價為一千三百萬元，Ａ９之售價
為一千二百九十萬元，足見上訴人所指Ａ７、Ａ９之推出價分別為二千零七十萬元及
二千萬元云云，應非實情，原審就此縱未作無益之調查，亦難指摘為有應於審判期日
調查之證據未予調查及理由不備之違法。再因興建「大林第一城」之旭展建設公司負
責人張枋霖已證稱「大林第一城」店舖，每棟成交價約八百萬元，平均每建坪價格為
十六萬元，另證人即「大林黃金店」斜對面養蜂場土地所有人之一之蘇南山已證稱該
養蜂場之土地未曾開價欲出售，上訴人於其業務上作成之文書上登載不實已明，則中
華鑑定委員會就「大林第一城」房地之鑑價及「大林黃金城」右前方土地每坪約二十
七萬元之鑑價，尚不足作為有利上訴人之證明，原判決未以之作為有利上訴人之認定
，亦無理由不備之違法可言。至另案台灣台南地方法院檢察署八十四年度偵字第二一
五七號不起訴處分書所持之見解，與本案無關，且亦不足以拘束原判決之判斷，尤難
以原審未調閱該案卷宗，而指摘為有應於審判期日調查之證據未予調查之違法。綜上
說明，本件並無上訴意旨所指違法情形，上訴人徒就原審採證認事職權之適法行使，
為事實上之爭執，核與法律規定得為第三審上訴理由之違法情形不相適合，其上訴為
違背法律上之程式，應予駁回。又本件雖屬刑事訴訟法第三百七十六條第五款所列案
件，惟本法修正前，原得上訴於第三審法院，且已繫屬於法院，依本法施行法第五條
第一項規定，仍應依修正前之法定程序終結之，附此明。
據上論結，應依刑事訴訟法第三百九十五條前段，判決如主文。
中      華      民      國     九十     年      三      月      一      日
                              最高法院刑事第十庭
                                  審判長法官  莊  登  照
                                        法官  洪  明  輝
                                        法官  蔡  清  遊
                                        法官  黃  一  鑫
                                        法官  林  秀  夫
      右正本證明與原本無異
                                              書  記  官
中      華      民      國     九十     年      三      月      六      日


司法院資訊處製作；財團法人民間司法改革基金會備份。
